【裁判字號】    97,訴,3142
【裁判日期】    980218
【裁判案由】    清償借款
【裁判全文】
臺灣臺中地方法院民事判決  97年度訴字第3142號
原      告  甲○○
被      告  翊凡金企業股份有限公司
法定代理人  乙○○
訴訟代理人  丁○○
被      告  丙○
當事人間給付清償借款事件，本院於98年2月4日言詞辯論終結
，判決如下：
    主    文
被告丙○應給付原告新臺幣玖拾萬元及自民國九十七年十月二十
四日起至清償日止，按年息百分之五計算之利息。
原告其餘之訴駁回。
訴訟費用由被告丙○負擔三分之一，餘由原告負擔。
    事實及理由
壹、原告主張：
一、原告基於幫助被告現金週轉於民國93年至95年間共借款被告
    丙○新台幣 (下同)190 萬元、被告翊凡金企業股份有限公
    司 (下稱被告公司)80 萬元（詳如附件），原告多次口頭，
    嗣並寄發存證信函催討，被告均置之不理，爰依消費借貸、
    不當得利法律關係，請求擇一為原告有利判決等語。
二、對被告抗辯之陳述：
(一)被告公司負責人是被告丙○，但實際上負責人是被告丙○的
    同居人馮長壽。所以原告將我系爭款項借給被告公司，寄出
    二筆之後，被告丙○希望我匯到她個人的帳戶，之後六筆我
    匯入被告丙○的戶頭。
(二)原告的錢是借給被告丙○，被告丙○再將其中100萬元借給
    陳志正，陳志正要投資被告公司，陳志正每月匯給我一萬元
    利息，該利息用途是還被告丙○的利息，可以證明被告丙○
    有向原告借款。另外90萬元，被告丙○從來都沒有給我利息
    。被告丙○是將我的錢借給陳志正才告知我。陳志正後來無
    法還錢，有表示要拿被告公司的100張股票，我是在無從選
    擇的情形之下才接受陳志正還給我的被告公司股票。原告現
    在是被告公司的股東，除了之前的股票以外，另外陳志正有
    轉讓前揭相當100萬元的股權給原告。
(三)原告匯款被告公司80萬元、被告丙○190萬元，依被告丙○
    事後告知270萬元的用途，被告丙○拿其中100萬元借給陳志
    正，另外100萬元由被告公司實際負責人馮長壽拿去大陸投
    資，其餘70萬元用途不明。但是錢進誰的戶頭就是誰跟原告
    借錢，但錢怎麼運用跟我無關。否認有投資被告公司。
三、並聲明：被告丙○應給付原告190萬元、被告公司應給付原
    告80萬元，並均自支付命令送達翌日起至清償日止，按年息
    百分之五計算之利息。
貳、被告方面：
一、被告公司則以：
    原告匯款之二帳戶均係被告公司在使用，原告系爭款項匯進
    被告公司，但是公司沒有這筆帳，公司當時的帳目資料都被
    檢調單位拿走了，所以公司無法查證。原告借錢是在93年給
    被告公司實際負責人馮長壽，為何當初不提告，現在才提告
    。況馮長壽已經死亡，被告無法證明系爭款項的法律上原因
    為何。公司只針對80萬元部分，請原告提出借據、或者投資
    合約，會計室才有辦法做帳。
二、被告丙○則以：
(一)被告丙○存摺是同居人即被告公司前實際負責人馮長壽在使
    用，馮長壽在95年9月11日過世，所以被告丙○無法證明系
    爭款項的法律上原因為何。被告丙○存摺是馮長壽在使用，
    95 年8月3日被告丙○被羈押，原告說95年8月1日有匯款70
    萬元，解除羈押時，被告丙○帳戶內包括系爭95年8月1日的
    匯款已經被馮長壽領出花用，總共有400餘萬元被馮長壽領
    走，錢的用途不清楚。
(二)原告有拿30萬元放在我這邊，與系爭款項無關。原告的100
    萬元在馮長壽那邊，請馮長壽幫他作投資，但不是要投資被
    告公司股份，馮長壽曾經說過原告匯到公司的錢是做投資用
    的，被告丙○無法舉證。
(三)因被告公司的員工陳志正有資金需求，向原告詢問後，原告
    同意以該100萬元借款陳志正，所以陳志正有匯利息給原告
    ，陳志正後來沒有錢還給原告，就拿其所有被告公司100 張
    股票抵償原告的借款，1張股票是1千股。上揭100萬元，是
    原告指稱匯款190萬元給被告丙○款項中的一部分。另外90
    萬元用途我不清楚。
三、並均聲明：駁回原告之訴及假執行之聲請，並陳明如受不利
    之判決時，聲請准予預供擔保免為假執行。
參、得心證之理由
一、原告主張，其於93年至95年間陸續匯款270萬元至被告公司
    華南商業銀行苓雅分行及被告丙○華南銀行台中港分行帳戶
    、合作金庫，其中被告公司帳戶匯款數額為80萬元，被告丙
    ○部分匯款190萬元，而前揭二帳戶均為被告公司使用之帳
    戶，係由被告丙○及訴外人馮長壽在使用，匯款時被告丙○
    為被告公司之名義負責人，實際負責人為已死亡之馮長壽之
    事實，為被告所不爭執，並經證人戊○○到庭證述  (98年2
    月4日筆錄參照)屬實，且為兩造所不爭執在卷，並有匯款通
    知單影本6紙為證，此部分主張，堪信為真實。原告又主張
    ，上揭款項係被告公司或被告丙○向伊借款，為被告所否認
    ，並否認上揭匯款之原因關係為消費借貸或有何不當得利等
    語，是以，依舉證責任之法則，原告就系爭款項之受領人是
    否其中190萬元為被告丙○、其中80萬元為被告公司，及系
    爭匯款原因關係為消費借貸，被告就系爭匯款非屬不當得利
    各自負有舉證之責。
二、受有系爭匯款利益之人，其中190萬元為被告丙○、80萬元
    為被告公司。
    原告主張，其匯款給誰，誰就是借款人或受有利益之人，被
    告公司不為爭執，被告丙○則否認之，就此原告負有舉證之
    責。本件被告均不否認，系爭匯款之帳戶，不論是公司名義
    或被告丙○名義之帳戶，均係被告公司在使用，而公司實際
    負責人為訴外人馮長壽，則就其中80萬元款項部分受有利益
    之人為被告公司。經查，另190萬元部分，係匯入被告丙○
    名義之帳戶，而本件被告就190萬元中之100萬元，表示經原
    告同意借款給訴外人陳志正，另外95年8月1日之70萬元匯款
    匯入後，不久伊即因案羈押，解除羈押後，其帳戶內含系爭
    70萬元均遭馮長壽領走，且原告主張除前二筆80萬元匯入被
    告公司帳戶外，其餘6筆款項係應被告丙○要求而匯入丙○
    名義之系爭銀行帳戶，被告不為爭執，而除最後一筆外，其
    餘款項被告丙○並不否認知悉系爭190萬元款項入其帳戶，
    其為系爭190萬元匯款之受有利益之人無訛。次查，被告丙
    ○、被告公司均一致辯稱，彼等不知系爭款項之原因關係為
    何，足見被告丙○對系爭190萬元匯入其帳戶知之甚明，其
    有權處分系爭190萬元，僅因馮長壽未經其同意私自領取其
    中70萬元而已。
三、次按借用人應於約定期限內，返還與借用物種類、品質、數
    量相同之物，未定返還期限者，借用人得隨時返還，民法第
    478條第1項定有明文。經查：
(一)原告主張，系爭匯款之原因關係為消費借貸，被告表示無法
    證明系爭款項的法律上原因為何，復於答辯狀表示，原告就
    其主張借款情事負有舉證之責，探求其真意，被告否認系爭
    匯款之法律上原因關係為消費借貸，依舉證責任法則，就此
    有利於己之事實，原告負有舉證之責。查系爭80萬元匯款，
    被告公司否認有借款事實，而匯款原因，可能為消費借貸、
    贈與、給付買賣價金或工程款等不一而定，原告未能舉證證
    明，此部分主張，難認有據。
(二)就系爭190萬元匯款部分，被告丙○否認有借款事實，而本
    件被告既自認就其中100萬元部分，因被告公司員工陳志正
    需款，被告丙○曾經原告同意轉借陳志正，而陳志正亦按月
    給付原告利息，其後陳志正無法清償借款，陳志正曾就其所
    有被告公司股權讓與原告，並辦妥股權讓與登記，就陳志正
    借款、給付利息、讓與被告公司股權之事實，原告不為爭執
    ，僅主張係被告丙○向伊借款後轉借陳志正，陳志正所給付
    利息實為清償被告丙○應給付原告利息，會接受陳志正轉讓
    股權，係因陳志正無法還錢給原告，原告在無從選擇下接受
    (98年1月9日筆錄第3頁參照)，參酌被告丙○於本院言詞辯
    論期日，對於原告主張系爭270萬元借款，自第3次後會轉
    匯被告丙○帳戶係應被告丙○要求，既係要求原告將錢匯入
    其帳戶，對於匯款用途為何當知之甚詳對於系爭270萬元
    用途，除其中100萬元轉借陳志正，其餘170萬元用途不清楚
    ，其羈押期間馮長壽提款其中70萬元，但從未否認系爭190
    萬元係借款，僅表示被告公司實際負責人馮長壽已死亡，被
    告無法證明系爭款項清律上原因為何被告丙○於言詞辯論
    期日就此部分從未否認匯款原因事實非屬消費借貸乙節，足
    認被告丙○就系爭190萬元匯款之原因事實為消費借貸，並
    不否認，應認系爭190萬元匯款之原因事實為消費借貸。又
    查，系爭190萬元匯款既係原告出借被告丙○，其後因訴外
    人陳志正需款，被告丙○經原告同意轉借陳志正，其後陳志
    正無法還款，以被告公司股權讓與抵付借款，為原告所不爭
    執，則應認被告丙○上開行為，係原告將其對被告丙○之借
    款返還請求權讓與訴外人陳志正以履行原告對訴外人陳志正
    交付借款義務，是以在此範圍內，應認原告對被告丙○系爭
    190萬元借款返還請求權業已消滅，被告丙○僅其中90萬元
    借款返還義務尚未清償。
四、按無法律上之原因而受利益，致他人受損害者，應返還其利
    益，民法第179條前段定有明文。是依不當得利之法律關係
    請求返還不當得利者，須以無法律上之原因受有利益，並因
    而致他人受損害為要件。又主張不當得利請求權之原告，係
    因自己之行為致造成原由其掌控之財產發生主體變動，則因
    該財產變動本於無法律上原因之消極事實舉證困難所生之危
    險自應歸諸原告，始得謂平。是以原告對不當得利請求權之
    成立要件應負舉證責任，亦即原告必須證明其與被告間有給
    付之關係存在，且被告因其給付而受有利益以及被告之受益
    為無法律上之原因，始能獲得勝訴之判決（最高法院91年度
    台上字第1673號判決參照）。本件原告主張，被告公司及被
    告丙○受有系爭匯款之利益，並無法律上原因，迄言詞辯論
    終結期日，原告就被告公司受有前揭80萬元匯款，係無法律
    上原因未為舉證，難認有據。至被告丙○部分，除前揭90萬
    元之法律上原因為消費借貸，其餘100萬元業因原告同意就
    其對被告丙○之借款債債權讓與訴外人陳志正致其法律上原
    因其後消滅，不得以此請求被告丙○返還其餘100萬元，原
    告依不當得利法律關係請求被告丙○返還其餘100萬元，亦
    難認有據。
五、末按給付有確定期限者，債務人自期限屆滿時起，負遲延責
    任。給付無確定期限者，債務人於債權人得請求給付時，經
    其催告而未為給付，自受催告時起，負遲延責任。其經債權
    人起訴而送達訴狀，或依督促程式送達支付命令，或為其他
    相類之行為者，與催告有同一之效力。民法第229條第1項及
    第2項定有明文。又遲延之債務，以支付金錢為標的者，債
    權人得請求依法定利率計算之遲延利息。但約定利率較高者
    ，仍從其約定利率。應付利息之債務，其利率未經約定，亦
    無法律可據者，週年利率為5%。民法第233條第1項及第203
    條亦有明文。本件原告對於被告丙○之借款返還請求權，依
    前開規定，該借款債權仍應以原告催告被告履行時，被告始
    負遲延責任。據此而論，本件原告對被告丙○之借款返還請
    求債權，核屬無確定期限之給付，既經原告於支付命令核發
    前寄發存證信函，被告迄未給付，當應負遲延責任，是原告
    請求被告給付自支付命令送達日97年10月24日起，按年息5%
    計算之法定遲延利息，洵屬有據。
(四)綜上，系爭80萬元債務，原告未能舉證證明原因關係為消費
    借貸，或被告公司係無法律上原因受有利益；系爭190萬元
    債務，雖屬消費借貸法律關係，但因其中100萬元借款債權
    業因原告將其對被告丙○之返還請求權讓與訴外人陳志正而
    消滅，致被告丙○僅餘90萬元借款未為返還。從而，原告請
    求被告丙○給付90萬元，及自97年10月24日起按年息百分之
    五計算之利息，為有理由，逾此部分請求，為無理由，應予
    駁回。
肆、訴訟費用負擔之依據：民事訴訟法第79條。
中    華    民    國    98    年    2    月     18   日
                  民事第一庭    法  官  陳學德
正本係照原本作成。
如對本判決上訴須於判決送達後20日內向本院提出上訴狀。
中    華    民    國    98    年    2    月     18   日
                                書記官
附件：借款明細
┌─┬───┬─────┬────┬────────────────┐
│編│金額  │  日期    │帳戶名稱│帳號(所屬行庫)                  │
│號│      │          │        │                                │
├─┼───┼─────┼────┼────────────────┤
│1 │50萬元│  93.05.06│被告公司│000000000000(華南銀行苓雅分行)  │
│  │      │          │        │                                │
├─┼───┼─────┼────┼────────────────┤
│2 │30萬元│  93.10.08│被告公司│000000000000(華南銀行苓雅分行)  │
├─┼───┼─────┼────┼────────────────┤
│3 │50萬元│  94.08.04│被告丙○│000000000000(華南銀行台中港路分 │
│  │      │          │        │行)                             │
├─┼───┼─────┼────┼────────────────┤
│4 │40萬元│  94.06.09│被告丙○│000000000000(華南銀行台中港路分 │
│  │      │          │        │行)                             │
├─┼───┼─────┼────┼────────────────┤
│5 │30萬元│  94.12.01│被告丙○│000000000000(華南銀行台中港路分 │
│  │      │          │        │行)                             │
├─┼───┼─────┼────┼────────────────┤
│6 │70萬元│  95.08.01│被告丙○│0000000000000(合作金庫)         ││
└─┴───┴─────┴────┴────────────────┴┘


司法院資訊處製作；財團法人民間司法改革基金會備份。
